【裁判字號】    97,台上,2378
【裁判日期】    971113
【裁判案由】    給付工程保留款
【裁判全文】
最高法院民事判決            九十七年度台上字第二三七八號
上  訴  人  根基營造股份有限公司
法定代理人  乙○○
訴訟代理人  劉錦隆律師
            梁穗昌律師
上 列一 人
複 代理 人  李夏菁律師
被 上訴 人  全夆工程有限公司（即勇灃機械工程有限公司之承
            當訴訟人）
法定代理人  甲○○
上列當事人間請求給付工程保留款事件，上訴人對於中華民國九
十七年七月二十二日台灣高等法院第二審更審判決（九十五年度
建上更(一)字第一九號），提起上訴，本院判決如下：
    主  文
原判決關於命上訴人為給付暨該訴訟費用部分廢棄，發回台灣高
等法院。
    理  由
本件被上訴人主張：伊於民國八十九年十月間承攬上訴人之「員
林東西向快速道路Ｅ406 基樁工程」（下稱系爭工程），總工程
款新台幣（下同）一億零三百八十二萬二千七百九十三元。依約
被上訴人就伊每月申請之估驗，於驗收無誤後，應給付該期工程
款之百分之九十，另百分之十之保留款，則於系爭工程完工，經
上訴人完成驗收，且樁頭處理完成後核退。伊已依約施作並完成
請領十四期工程款，累計之保留款為九百零七萬零五百二十三元
（下稱系爭保留款）。詎系爭工程全部完工、打除樁頭，上訴人
驗收完成後，竟拒不給付系爭保留款。求為命上訴人給付七百九
十三萬五千四百七十三元及自訴狀繕本送達翌日（九十三年五月
一日）起加計法定遲延利息之判決（被上訴人逾前述金額本息之
請求部分，已由原審駁回其上訴確定）。
上訴人則以：被上訴人自九十一年一月十九日起停工，同年二月
二十八日違約退場後，未再施作任何工程。系爭工程既未驗收完
成，被上訴人又僅完成全部八十五座基樁中之二座，即不可能有
九百零七萬餘元之保留款。縱被上訴人確有該保留款債權，經與
其積欠之全民油資款、亞太鑫重機款、處理樁頭費用、外勞費、
超用鋼筋費，暨逾期罰款抵銷後，被上訴人仍無保留款可得請求
。況被上訴人已將系爭保留款債權讓予訴外人豐薏營造有限公司
（下稱豐薏公司），該請求權復因罹於一年時效期間而消滅，伊
得拒絕給付，被上訴人亦無權再為請求等語置辯。
原審廢棄第一審所為被上訴人敗訴中之七百九十三萬五千四百七
十三元本息部分之判決，改判上訴人如數給付，係以：按承攬契
約終止前，承攬人業已完成之工作，苟已具備一定之經濟上效用
，可達訂約意旨所欲達成之目的者，定作人就其受領之工作，有
給付相當報酬之義務。倘當事人約定承攬報酬按工作完成之程度
分期給付，於每期給付時，保留其一部，待工作全部完成驗收合
格後始為給付者，應認該保留款債權為已發生之債權，僅附有不
確定清償期限而已。依系爭工程合約書第五條有關工程款採每月
計價方式給付，以及每期工程款中之百分之十為保留款，須至系
爭工程完工、上訴人完成驗收，且樁頭處理完成後核退之約定，
堪認被上訴人請求給付之系爭累計十四期之工程保留款九百零七
萬零五百二十三元，屬已確定發生之債權，僅其清償期限約定為
系爭工程完工，經上訴人驗收及完成樁頭處理之時。被上訴人雖
於九十一年間將系爭保留款債權讓予訴外人豐薏公司，但該讓與
契約業因雙方合意解除，而溯及失其效力，被上訴人並已通知上
訴人，其即仍為系爭保留款債權之債權人。而被上訴人未能繼續
施作擋土牆、基礎及基樁等工程，乃因自九十年十一月十日起至
九十一年十一月十八日止，有土地徵收未完成或遲延、員林大排
無法提供工區、地主抗爭及大饒排水變更設計等所致，有交通部
公路總局第二區養護工程處工程監工日報表可稽，並經上訴人前
任工程師下構組長馮榮泉證明屬實，上訴人以被上訴人違約，不
准被上訴人於約定期限內再度進場施工，逕於九十一年三月二十
九日終止系爭工程契約，為無理由。其對於被上訴人所完成之工
程，即有驗收、給付工程保留款之義務。被上訴人於九十三年三
月四日訴請上訴人給付系爭保留款，顯未罹於承攬人報酬請求權
之二年時效期間。被上訴人所舉證據固不足以證明其有短估擋土
牆反循環基樁檢查表第十六基座編號五至十二基樁工程之十七萬
六千元工程款，惟上訴人亦不能證明其對被上訴人有全民油資代
扣款一百零三萬九千八百二十三元、亞太鑫重機代扣款二十八萬
一千二百九十五元之債權存在；其另行支付之除鏽工資七萬八千
五百四十元、載重試驗費用三十萬五千七百十四元，則為其無理
由終止系爭工程契約後所支付，即不得自系爭保留款中扣除。故
上訴人得扣除者，應為上訴人於系爭契約終止前代為支付之樁頭
打除費六十二萬七千九百二十四元、外勞工資五十萬七千一百二
十六元等費用部分。至於鋼筋扣款部分，依系爭合約補充說明第
七項約定，被上訴人雖負保管到現場之鋼筋責任，然被上訴人主
張依其簽收之單據計算，無超量使用，上訴人交付鋼筋時，又未
每批均有簽收紀錄，則上訴人片面製作之使用量表，已難採信。
況被上訴人於系爭工程契約終止時，有退還未使用之鋼筋餘料、
成品、半成品，為馮榮泉所證實。被上訴人是否確有超量使用亦
屬不明。而被上訴人以上訴人給付保留款為條件，願意按使用比
例分擔上訴人所稱之一百五十幾噸超量使用鋼筋之責任之意思表
示，又為上訴人所拒絕，足見兩造間未達成該部分之合意，不得
以之拘束被上訴人。上訴人認應扣抵超量使用鋼筋六百零二公噸
之款項，尚屬無據。從而，被上訴人請求上訴人給付之工程保留
款，經扣除樁頭打除費、外勞工資後，於七百九十三萬五千四百
七十三元本息範圍內，為有理由，應予准許云云，為其論斷之基
礎。
查被上訴人因上訴人無理由之終止工程合約而未能完成之系爭工
程部分，業經上訴人自行僱工完成（一審卷，九○、一三四、一
五一頁，原審上字卷，八○頁），上訴人對於被上訴人已完成工
程部分有驗收、給付系爭工程保留款之義務，固為原審所認定之
事實。惟按當事人已經證明受有損害而不能證明其數額或證明顯
有重大困難者，法院應審酌一切情況，依所得心證定其數額，民
事訴訟法第二百二十二條第二項定有明文。準此，系爭工程若確
有超用鋼筋之情事，定作人（上訴人）得自工程款中扣除，既為
兩造所不爭。則系爭工程有超用鋼筋之情，似經被上訴人工地主
任劉吉村證述無訛（一審卷，七七頁；原審更(一)卷第一宗，二七
○頁）。能否僅因兩造間對於超用數量仍有爭執，而全盤否定上
訴人此部分扣抵之抗辯？究竟被上訴人超用、退還數額若干？是
否不得由被上訴人之紀錄或其他資料再為進一步查證？對此攸關
被上訴人請求有、無理由及其範圍認定之事項，原審未遑詳為審
認釐清前，遽為上訴人不利之判決，自嫌速斷，尚屬難昭折服。
上訴意旨，指摘原判決命其給付部分為不當，求予廢棄，非無理
由。
據上論結，本件上訴為有理由。依民事訴訟法第四百七十七條第
一項、第四百七十八條第二項，判決如主文。
中    華    民    國  九十七  年   十一   月   十三   日
                      最高法院民事第三庭
                          審判長法官  蘇  茂  秋
                                法官  陳  碧  玉
                                法官  王  仁  貴
                                法官  張  宗  權
                                法官  高  孟  焄
      本件正本證明與原本無異
                                      書  記  官
中    華    民    國  九十七  年   十一   月  二十六  日
                                                      Ｑ


司法院資訊處製作；財團法人民間司法改革基金會備份。
